臺灣高等法院刑事判決　　　　　　 96年度上重更(二)字第1號
上　訴　人
即　被　告　甲○○
　　　　　　　　　　現
選任辯護人　邱創舜律師
選任辯護人　沙洪律師
上列上訴人因毒品危害防制條例案件，不服臺灣臺北地方法院93
年度重訴字第18號，中華民國94年7 月22日第一審判決（起訴案
號：臺灣臺北地方法院檢察署93年度偵字第5058號，併辦案號：
臺灣板橋地方法院檢察署93年度偵字第3232號、93年度偵字第
4578號、94年度偵字第8383號、94年度偵字第14114 號、95年度
偵字第6689號、95年度偵字第16981號、95年度偵字第13966號）
，提起上訴，判決後，經最高法院第二次發回更審，本院判決如
下：
    主  文
原判決關於甲○○部分撤銷。
甲○○意圖販賣而持有第一級毒品，累犯，處有期徒刑拾貳年。
扣案如附表一所示之第一級毒品海洛因、第二級毒品甲基安非他
命，均沒收銷毀；如附表二所示之物，均沒收。
    事  實
一、甲○○於民國（下同）84年間，因違反麻醉藥品管理條例案
    件、槍砲彈藥刀械管制條例案件，經臺灣士林地方法院就違
    反槍砲彈藥刀械管制條例判處有期徒刑3月，緩刑4年；違反
    麻醉藥品管理條例案件，經上訴後，由本院判處有期徒刑 5
    月；同年間，又因違反麻醉藥品管理條例、槍砲彈藥刀械管
    制條例案件，經臺灣士林地方法院分別判處有期徒刑5年2月
    、4 月，違反麻醉藥品管理條例部分提起上訴，經本院及最
    高法院判決駁回上訴。嗣經撤銷前述緩刑之宣告，上開違反
    麻醉藥品管理條例案件、槍砲彈藥刀械管制條例、麻醉藥品
    管理條例、槍砲彈藥刀械管制條例四罪，經本院號裁定應執
    行有期徒刑5年10月。又於85 年間，因二次偽造文書、違反
    麻醉藥品管理條例案件，分別經臺灣士林地方法院判處有期
    徒刑5月、3月，定應執行刑為有期徒刑7 月，及臺灣臺北地
    方法院判處有期徒刑7 月；該二次偽造文書、違反麻醉藥品
    管理條例三罪，經定應執行有期徒刑1年2月；各案接續執行
    ，於92年7月11日執行完畢，仍不知悔改。
二、何正吉復以不詳之方式，取得第一級毒品海洛因、第二級毒
    品甲基安非他命，以販賣之意圖為持有之，於93年3月5日攜
    至友人林郁文之臺北市○○○路163巷3號6樓之2住宅，並隨
    身帶至其中由甲○○所使用、管領之如附圖編號一所示之房
    間，置於身邊伺機販賣予不特定人牟利。嗣於同日上午（起
    訴書誤繕為下午）6 時20分許，為警持搜索票至上址搜索時
    ，當場在如附圖編號一所示之房間內查獲，並扣得如附表一
    所示之之第一級毒品海洛因及第二級毒品甲基安非他命；如
    附表二所示之供意圖販賣而持有第一級毒品所用圓柱中心粉
    磚（該圓柱中心粉磚，外層包覆海洛因，嗣經鑑定將外層海
    洛因刮離）、第一級毒品海洛因、第二級毒品甲基安非他命
    之毒品外包裝、電子秤、塑膠夾鏈袋等物。
三、案經臺北市政府警察局中正第二分局報請臺灣臺北地方法院
    檢察署檢察官偵查起訴。
    理  由
一、經查本件係臺北市政府警察局中正第二分局接獲線報檢舉，
    在臺北市○○○路163巷2號6樓之2房屋內，有人涉嫌違反毒
    品危害防制條例案件，聲請取得臺灣臺北地方法院核發之搜
    索票，於93 年3月6日上午6時20分許至上址搜索，在屋內計
    扣得白色粉狀物1大包（壓製成圓柱形粉磚狀）及白色粉末4
    小包、白色晶體3 小包、電子秤1台、塑膠夾鏈袋485只、吸
    食器1組、吸食器配件4個、現金新台幣（下同）137萬6千元
    等物（詳如附表一、二、三所示），並在現場查獲有被告甲
    ○○與王美珠、林雅惠、陳志明、林郁文、林根生、黃肇濰
    七人等事實，業據警員向緒知、郭憲賢、陳信進、林偵松分
    別證述在卷，又有本件警方搜索過程之錄影光碟片，復經原
    審當庭勘驗并製作筆錄在卷，被告甲○○與在場之林雅惠、
    王美珠等人對之事認無訛，并有扣案如附表所示物品為證，
    至堪認定。
二、其次，經將扣案之白色粉末送請法務部調查局鑑驗，其中 1
    大包（壓製成圓柱形粉磚狀；如附表一(一)ａ及二(一)ａ 所示）
    及3小包（如附表一(一)ｂ、ｃ、ｄ 所示），含第一級毒品海
    洛因成份【(甲)偵查中經送法務部調查局第一次鑑定，該4 包
    驗餘淨重合計為265.47公克，空包裝重3.97公克，純度均為
    百分之 82.35；(乙)原審審理中再送法務部調查局鑑定，經法
    務部調查局改以非標準作業程序規定之採樣方式再次檢驗，
    其中1 大包（壓製成圓柱形粉磚狀；如附表一(一)ａ及二(一)ａ
    所示），發現並非均質化之海洛因磚，係在不知名粉末之圓
    柱中心外包覆一層海洛因成份之雙層粉磚，經刮除外層檢驗
    發現，海洛因層（如附表一(一)ａ所示）之驗餘淨重為 12.37
    公克，純度為百分之 20.96，而作為圓柱中心之粉磚（如附
    表二(一)ａ所示）之驗餘淨重為220.68公克，未能檢出係何種
    物質。又其中3 小包（如附表一(一)ｂ、ｃ、ｄ所示），亦含
    第一級毒品海洛因成份（該3小包驗餘淨重計為32.12公克，
    純度為百分之82.14）】，另白色粉末1小包（如附表三編號
    (一)ａ所示），未發現毒品成份（驗餘淨重為21.42 公克）。
    又扣案之白色晶體3 小包（如附表一(二)ａ、ｂ、ｃ所示），
    經送內政部警政署刑事警察局鑑驗，含第二級毒品甲基安非
    他命成份（該3小包驗餘淨重合計為30.21公克，純度為百分
    之97.9，外包裝重1.98公克）。是扣案之白色粉末及白色晶
    體分別係第一級毒品海洛因及第二級毒品安非他命，亦堪認
    定。
三、茲應查究者厥為，本案查獲扣案之毒品可否認係被告甲○○
    所持有？可否認係被告甲○○意圖販賣而持有？可否認被告
    甲○○構成販賣毒品罪耳？
四、訊據被告甲○○矢口否認意圖販賣而持有第一級毒品海洛因
    、第二級毒品甲基安非他命之犯行，辯稱：查獲扣案之海洛
    因、甲基安非他命及其他電子秤、塑膠夾鏈袋等，均非其所
    有，其並未持有毒品；而同案被告王美珠於警訊、偵查及原
    審已供認毒品為其所有，故本件毒品與被告甲○○無關云云
    。
五、然查：
(一)、本件搜索現場有如附圖所示之房間三間，搜索當時情況為：
    ，「附圖編號三所示之房間內有林雅惠、林郁文、林根生、
    黃肇濰四個人在打麻將；附圖編號二所示之房間，王美珠坐
    在床那邊發呆；被告甲○○則係坐在如附圖編號一所示之房
    間桌邊之椅子上，陳志明躺在床上睡覺。」；「甲○○躺在
    椅子上看電視，電視是開著，他右手邊桌上有毒品，有4 小
    包海洛因白粉和3 小包安非他命，桌上還有電子秤及塑膠夾
    鏈袋，以大塑膠夾鏈袋包著小塑膠夾鏈袋，桌子底下即甲○
    ○腳邊鞋盒裡面置有137.6 萬元。甲○○緊靠在桌子旁邊，
    甲○○看到警察顯得很驚訝、很緊張。又在一號房間衣櫥裡
    找到一大包放在綠色方糖盒子內之白粉，衣櫥緊靠接著桌子
    ，甲○○右手邊是桌子，右前方就是衣櫥。一號房間內盡是
    男性使用之物品」。此經執行搜索附圖編號一所示房間之警
    員向緒知、郭憲賢於原審證述甚詳（見原審卷第一 宗第175
    頁至第191頁、第三 宗第58頁至第64頁、原審卷第一宗第91
    頁至第94頁、第三宗第64頁至第70頁），并有搜索過程之錄
    影光碟片，而光碟片復經原審當庭勘驗屬實，故警員向緒知
    、郭憲賢於原審之證言，洵堪採信。
(二)、按第一級毒品海洛因、第二級毒品甲基安非他命悉係貴重物
    品，被查獲此等毒品又涉犯重罪，持有之人除藏置隱密處所
    之外，因防失落，必然置於自己目光可及、身手可及之處，
    絕不脫離視線或隨意放置。查本件第一級毒品海洛因、第二
    級毒品甲基安非他命非但悉係在被告甲○○所在如附圖所示
    編號一房間內查獲，且置放毒品之處，皆緊臨被告甲○○之
    身體，皆屬被告甲○○目光可及、身手可及之處，被告甲○
    ○所辯與之無關云云，其誰能信？蓋持有毒品涉犯重罪，被
    告甲○○若非管領此等毒品，其避之遠離猶恐不及，豈有明
    知毒品置於該處，仍安坐看電視之理？反之，與被告甲○○
    同處於附圖所示編號一房間之陳志明，始可謂毒品與之無關
    ，故能安然躺在床上睡覺。
(三)、次據搜索現場如附圖所示編號二、三號房間之警員林偵松、
    陳信進均證稱，二、三號房間並未查獲毒品云云，核與原審
    當庭勘驗錄影光碟片結果無訛；又據員警向緒知所證，林雅
    惠、林郁文、林根生、黃肇濰四人係在附圖編號三所示之房
    間內打麻將；王美珠則在附圖編號二所示之房間，坐在床邊
    發呆云云。顯然本件毒品與林雅惠、林郁文、林根生、黃肇
    濰或王美珠無關，否則林雅惠、林郁文、林根生、黃肇濰四
    人豈能放心在另外房間打麻將？王美珠豈會若無其事在另外
    房間發呆？又查據林郁文於警詢、偵查中供稱，其係該房屋
    所有權人，林雅惠係其中一間有浴室之主臥房房間之承租人
    （見偵查卷第38頁至第42頁、第126頁、第127頁），惟其二
    人查獲時在另一房間內打麻將，并不在編號一房間，若毒品
    係林郁文或林雅惠所持有，其等各有自主房間可資藏置，應
    不致於脫離其等管領而隨意曝露予編號一房間。
(四)、查王美珠於警訊、偵查及原審雖曾自承扣案毒品為其所持有
    ，惟依刑事訴訟法第156條第2項，被告之自白不得作為有罪
    判決之唯一證據，仍應調查其他必要之證據，以察其是否與
    事實相符之規定，本件自仍應調查其他必要之證據，不得以
    王美珠一度所為不利於己之陳述，即認定扣案毒品為王美珠
    所有，且經原審審理結果認定本件毒品非其所有，業經判決
    王美珠無罪確定。況王美珠於原審以證人身分具結證稱係被
    告拜託其承擔而頂罪（見原審卷第三宗第228 頁至第232頁）
    ，且因頂罪以共同販賣毒品遭起訴在案，該王美珠頂罪供承
    扣案毒品為其所有云云，不足為被告甲○○有利之認定。
(五)、被告甲○○與在場之林雅惠、王美珠於警詢、偵查及審理中
    ，均各有指稱其他人為扣案毒品所有之人，惟被告甲○○與
    林雅惠、王美珠為本件檢察官起訴共同販賣毒品罪嫌之人，
    在訴訟上屬於利害關係相反之當事人，且其等所為指稱其他
    被告為扣案毒品所有人之陳述，均有前後不一致之情事，尚
    不得以被告甲○○、林雅惠、王美珠所為不利於其他共同被
    告之陳述，作為認定扣案毒品所有人之依據，被告甲○○自
    不得執以作為對自己有利之證據。
(六)、綜上所述，并參以警員向緒知所證述，執行搜索，事出突然
    ，唯被告甲○○看到警察顯得很驚訝、很緊張之反應，應認
    本件扣案之毒品係被告甲○○所持有。又本件查獲之毒品，
    計有第一級毒品海洛因1 大包（壓製成圓柱形粉磚狀，如附
    表一 (一)ａ及二(一)ａ所示，外層海洛因層之驗餘淨重為12.37
    公克，圓柱中心之驗餘淨重為220.68公克，合計為233.05公
    克）及3 小包（如附表一(一)ｂ、ｃ、ｄ所示，驗餘淨重計為
    32.12公克），及第二級毒品甲基安非他命3小包（如附表一
    (二)ａ、ｂ、ｃ所示，驗餘淨重計為30.21 公克），數量甚大
    。且其中第一級毒品海洛因1 大包，在不知名粉末之圓柱中
    心外包覆一層海洛因成份之雙層粉磚，如僅為單純非法持有
    或施用，該海洛因自無須特別包覆在圓柱中心外，並壓製成
    圓柱形粉磚狀，致提高分離取得海洛因純質之困難。且該包
    裝方式，足以增加海洛因之總重量，而有利於販賣之取得高
    價。再查獲毒品時，同時查獲電子秤1台、分裝袋3百只，倘
    被告甲○○僅係單純持有或施用或轉讓，何須一併準備供精
    確分量秤重之電子秤及大量分裝袋等物。被告甲○○既持有
    數量甚多之第一級毒品海洛因及第二級毒品甲基安非他命，
    並特別壓製包覆其他粉末以增加總重量，同時備置供精確分
    量秤重之電子秤及分裝袋使用，顯見被告甲○○係具有營利
    而販賣之意圖。
六、核被告甲○○所為，係犯毒品危害防制條例第5條第1項之意
    圖販賣而持有第一級毒品罪及同條第2 項之意圖販賣而持有
    第二級毒品罪。公訴人認被告甲○○犯毒品危害防制條例第
    4條第1項第2 項之販賣第一級毒品及第二級毒品罪，惟查本
    件並無證據足以證明被告之毒品為其販入，只能證明其持有
    毒品，並有圖利販賣之意圖，起訴法條，尚有未洽，應予變
    更。被告甲○○同時同地以一行為，同時持有第一級、第二
    級毒品，所犯毒品危害防制條例第5 條第1項、第2項之意圖
    販賣而持有第一級、第二級毒品兩罪間，犯意各別，罪名不
    同，為想像競合犯，應從較重之意圖販賣而持有第一級毒品
    論科。
七、被告甲○○於84年間，因違反麻醉藥品管理條例案件、槍砲
    彈藥刀械管制條例案件，經臺灣士林地方法院就違反槍砲彈
    藥刀械管制條例部分處有期徒刑3月，緩刑4年。違反麻醉藥
    品管理條例部分，經上訴後，由本院判處有期徒刑5 月；同
    年間，又因違反麻醉藥品管理條例、槍砲彈藥刀械管制條例
    案件，經臺灣士林地方法院分別判處有期徒刑5 年2月、4月
    ，其中麻醉藥品管理條例部分提起上訴，經本院及最高法院
    駁回上訴，嗣經撤銷前述緩刑之宣告；上開違反麻醉藥品管
    理條例案件、槍砲彈藥刀械管制條例、麻醉藥品管理條例、
    槍砲彈藥刀械管制條例四罪，經本院裁定應執行有期徒刑 5
    年10月。又於85年間，因二次偽造文書、違反麻醉藥品管理
    條例案件，分別經臺灣士林地方法院判處有期徒刑5月、3月
    ，定應執行刑為有期徒刑7 月，及臺灣臺北地方法院判處有
    期徒刑7 月；該二次偽造文書、違反麻醉藥品管理條例三罪
    ，經定應執行有期徒刑1年2月；各案接續執行，於92 年7月
    11日執行完畢，有本院被告全國前案紀錄表在卷可稽，其於
    有期徒刑執行完畢後，5 年內再犯本件有期徒刑以上之罪，
    為累犯，應依行為時刑法第47條規定，加重其刑（無期徒刑
    部分不得加重）。另94年2月2日修正公布，95年7月1日施行
    之刑法第47 條第1項，對累犯規定雖予以修正，惟並無有利
    於被告，依刑法第2條第1項前段，仍應適用行為時法。
八、原審對被告為有罪科刑之判決，固非無見。惟查：(一)被告所
    犯係意圖販賣而持有第一級、第二級毒品罪，原審誤為販賣
    第一級、第二級毒品，尚有未合。(二)毒品危害防制條例第 2
    條第2 項所規定之第二級毒品之品項例示如該條例附表二所
    載，安非他命與甲基安非他命為不同之第二級毒品，本件扣
    案白色結晶物3 包，經送鑑定，乃係甲基安非他命，詳如前
    述，原判決未依鑑定結果，認係安非他命，亦有未合。(三)毒
    品之外包裝，防止毒品裸露潮溼，便於攜帶販售，為供意圖
    販毒而持有供犯罪所用之物，且本件第一級毒品海洛因、第
    二級毒品甲基安非他命之外包裝（如附表二編號(三)a、b所示
    ）於送鑑定時均已析離單獨存在，應予沒收，原審亦漏未沒
    收，自屬無可維持。被告上訴意旨，仍執前詞，否認犯罪，
    雖不足採，惟原判決既有可議，自應由本院將之撤銷改判，
    爰審酌被告甲○○犯罪之動機、目的、手段、持有毒品之數
    量、對社會之危害及犯罪後之態度等一切情狀，乃量處如主
    文第2 項所示之刑，以資懲儆。扣案如附表一即編號(一)ａ、
    ｂ、ｃ、ｄ所示之第一級毒品海洛因，編號(二)ａ、ｂ、ｃ所
    示之第二級毒品甲基安非他命，為查獲之毒品，依毒品危害
    防制條例第18 條第1項前段規定，宣告沒收銷燬之。扣案如
    附表二編號(一)ａ所示原外包覆海洛因層之圓柱中心粉磚，為
    增加海洛因之重量提高販售利得，係供被告甲○○意圖販賣
    而持有第一級毒品所用之物；扣案如附表二編號(二)ａ、ｂ所
    示之電子秤1台、分裝袋3百只，為供被告甲○○意圖販賣而
    持有第一級、第二級毒品所用之物；扣案如附表二編號(三) a
    、b所示之第一 級毒品海洛因、第二級毒品甲基安非他命外
    包裝，為防止毒品裸露潮溼，便於攜帶販售，為供意圖販毒
    而持有供犯罪所用之物，均依毒品危害防制條例第19 條第1
    項規定，宣告沒收之。至其餘查獲之如附表三(一)ａ所示之白
    色粉末1 小包，並未發現毒品成份，亦無與毒品混合摻雜而
    無法分離，或附著包覆而得認有特定用途之情形；如附表三
    (一)ｂ所示之現金137萬6千元，雖為被告甲○○所有，惟不能
    證明認係被告販賣毒品犯罪所得之財物；如附表三(二)ａ、ｂ
    、ｃ所示之吸食器1組、吸食器配件4個、塑膠夾鏈袋185 只
    ，與附圖編號一所示被告管領之房間內扣得之毒品，尚有空
    間之距離，且據同案被告林雅惠供述為其所有供施用毒品之
    用，與被告甲○○意圖販賣而持有第一級、第二級毒品之犯
    行無直接關聯，均不得於本案沒收，附此說明。
據上論斷，應依應依刑事訴訟法第369條第1 項前段、第364條、
第299條第1項前段、第300條，毒品危害防制條例第5條第1 項、
第2項、第18條第1項前段、第19條第1項，刑法第11條前段、第2
條第1項前段、第55條、第47條（行為時法），判決如主文。
本案經檢察官黃全祿到庭執行職務。
中　　華　　民　　國　　96　　年　　6 　　月　　27　　日
                　刑事第五庭　審判長法　官　吳　敦
                                　　法　官　張傳栗
                                　　法　官　陳祐治
以上正本證明與原本無異。
如不服本判決，應於收受送達後十日內向本院提出上訴書狀，其
未敘述上訴之理由者並得於提起上訴後十日內向本院補提理由書
（均須按他造當事人之人數附繕本）。
                                　　書記官　蔡慧娟
中　　華　　民　　國　　96　　年　　6 　　月　　27　　日
附錄：本案論罪科刑法條全文
毒品危害防制條例第5條第1項、第2項
意圖販賣而持有第一級毒品者，處無期徒刑或十年以上有期徒刑
，得併科新臺幣七百萬元以下罰金。
意圖販賣而持有第二級毒品者，處五年以上有期徒刑，得併科新
臺幣五百萬元以下罰金。
附表
一、應沒收銷燬之毒品
┌───┬────┬──────┬──────────┐
│編  號│ 名   稱│重  量      │備考                │
│      │        │（驗餘淨重）│                    │
├─┬─┼────┼──────┼──────────┤
│(一)│a │第一級毒│12.37公克   │1.原包覆在附表二編號│
│  │  │品海洛因│            │  (一)a之圓柱中心粉磚 │
│  │  │        │            │  外，鑑定時刮離。  │
│  │  │        │            │2.查獲地點在如附圖  │
│  │  │        │            │  編號一所示之房間。│
│  ├─┼────┼──────┼──────────┤
│  │b │        │            │1.原分裝為3小包，鑑 │
│  ├─┤第一級毒│            │  定時混在一起。    │
│  │c │品海洛因│32.12公克   │2.查獲地點在如附圖編│
│  ├─┤        │            │  號一所示之房間。  │
│  │d │        │            │                    │
├─┼─┼────┼──────┼──────────┤
│(二)│a │        │            │1.3小包白色結晶。   │
│  ├─┤第二級毒│            │2.查獲地點在如附圖編│
│  │b │品甲基安│30.21公克   │  號一所示之房間。  │
│  ├─┤非他命  │            │                    │
│  │c │        │            │                    │
└─┴─┴────┴──────┴──────────┘
二、應沒收之物
┌───┬────┬──────┬──────────┐
│編  號│名   稱 │數   量     │備考                │
├─┬─┼────┼──────┼──────────┤
│(一)│a │圓柱中心│220.68公克  │1.原為雙層粉磚，外層│
│  │  │粉磚    │            │  所包覆之海洛因，鑑│
│  │  │        │            │  定時刮除如附表一編│
│  │  │        │            │  號(一)a。           │
│  │  │        │            │2.供意圖販賣而持有第│
│  │  │        │            │  一級毒品所用之物。│
│  │  │        │            │3.查獲地點在如附表圖│
│  │  │        │            │  編號一所示之房間  │
│  │  │        │            │  。                │
├─┼─┼────┼──────┼──────────┤
│(二)│a │電子秤  │1個         │1.供意圖販賣而持有第│
│  ├─┼────┼──────┤  一級毒品、第二級毒│
│  │b │塑膠夾鏈│300只       │  品所用之物。      │
│  │  │袋      │            │2.查獲地點在如附圖編│
│  │  │        │            │  號一所示之房間。  │
├─┼─┼────┼──────┼──────────┤
│  │  │第一級毒│重3.97公克  │1.供意圖販賣而持有第│
│  │a │品海洛因│            │  一級毒品、第二級毒│
│(三)│  │空包裝  │            │  品所用之物。      │
│  │  │        │            │2.查獲地點在如附圖編│
│  │  │        │            │  號一所示之房間。  │
│  ├─┼────┼──────┼──────────┤
│  │  │第二級毒│重1.98公克  │1.供意圖販賣而持有第│
│  │b │品甲基安│            │  一級毒品、第二級毒│
│  │  │非他命外│            │  品所用之物。      │
│  │  │包裝    │            │2.查獲地點在如附圖編│
│  │  │        │            │  號一所示之房間。  │
└─┴─┴────┴──────┴──────────┘
三、不予沒收之物
┌───┬───────┬───────┬──────┐
│編  號│ 名    稱     │重量／數量    │起獲地點    │
├─┬─┼───────┼───────┼──────┤
│(一)│a │非毒品之白色粉│21.42公克     │如附圖編號一│
│  │  │末(1包)       │              │所示之房間  │
│  ├─┼───────┼───────┤            │
│  │b │現金(新台幣)  │137萬6千元    │            │
├─┼─┼───────┼───────┼──────┤
│(二)│a │吸食器        │1組           │如附圖編號二│
│  ├─┼───────┼───────┤所示之房間  │
│  │b │吸食器配件    │4個           │            │
│  ├─┼───────┼───────┼──────┤
│  │c │塑膠夾鏈袋    │185只         │如附圖編號二│
│  │  │              │              │所示之房間及│
│  │  │              │              │客廳        │
└─┴─┴───────┴───────┴──────┘
